【裁判字號】    98,台上,60
【裁判日期】    980115
【裁判案由】    損害賠償
【裁判全文】
最高法院民事判決                九十八年度台上字第六０號
上  訴  人  甲○○
法定代理人  乙○○
            丙○○
訴訟代理人  尤英夫律師
            胡智忠律師
            黃宗哲律師
被 上訴 人  台北市立誠正國民中學
法定代理人  丁○○
上列當事人間請求損害賠償事件，上訴人對於中華民國九十七年
九月三十日台灣高等法院第二審判決（九十七年度上國字第一○
號），提起上訴，本院判決如下：
    主  文
原判決廢棄，發回台灣高等法院。
    理  由
本件上訴人主張：伊為被上訴人三年五班之學生，於民國九十三
年十月七日第八節下課，在籃球場打球，頭部遭訴外人王伯閔重
擊，致腦震盪（下稱第一次傷害事故），經醫師診治後仍有頭痛
、嘔吐、肌肉酸痛等症狀，於同年十一月三日上午十時第二節下
課時，在三年八班教室內休息時，因訴外人陳立釩、張承楷於教
室內傳接球，竟擊中伊後腦勺（下稱第二次傷害事故），致嘔吐
、全身抽筋疼痛而無法行走。被上訴人之訓導主任黃秀森明知伊
係遭高密度堅硬紙球擊中，僅通知同學將伊抬至保健室觀察，且
遲至中午始告知伊母親，隱匿上情而未盡其告知義務。學校校護
張玉玲亦未立即將伊送醫診治。因被上訴人未盡管理監督之責，
延誤送醫、未盡告知義務及未釐清現場保全證據等過失，致伊頭
部外傷導致視力減損、右眼內斜、右眼外旋神經麻痺、左頸椎神
經根病變，造成肩頸及脊椎受損，左側手腳酸痛無力，無法久站
、負重及劇烈運動，並產生恐懼害怕、急性壓力症候群、內分泌
失調、生殖器官機能障礙，導致無月經症，且全身疼痛、夜夜難
眠，精神上極度痛苦，而受有如下之損害：(一)醫療費新台幣（下
同）二十七萬九千八百十九元。(二)增加生活費用四十六萬五千一
百八十一元。(三)喪失或減少工作能力損失一百萬元。(四)將來預計
支出之復健及醫療費一百二十萬元。(五)慰撫金一百萬元。再被上
訴人於九十三年十一月二十六日下午召開家長座談會，決議由肇
事同學家長每人先支付六千元之先期醫療費，被上訴人已收受一
萬八千元，嗣以伊已提起訴訟為由，將一萬八千元退還，顯屬背
信，致伊受有該損害等情。爰依國家賠償法第二條第二項規定，
求為命被上訴人賠償三百九十六萬三千元並加付法定遲延利息之
判決。
被上訴人則以：第一次傷害事故發生後，上訴人即陸續出現各種
疑似頭部受傷之不適情形，包含頭痛、嘔吐、肌肉酸痛、左腳麻
、視力減損等症狀，致經常請假、有健康不穩定情況。而伊經常
向學生宣導安全教育事項，如不可作危險動作，不可在走廊或上
下樓梯時奔跑等安全注意事項。第二次傷害事故發生於下課時間
，教室自無教師，當無縱容或不制止同學於下課時間在教室內傳
接紙團球之情事，且在教室傳接紙團球，並無危險性，於事故發
生後，校護張玉玲立即前往教室瞭解，因上訴人意識清楚，經察
視尚無外傷，未達應緊急送醫之程度。伊於二次傷害事故發生後
，處置並未失當，證物並已保全在案，無上訴人所指疏失之情形
，毋庸負國家賠償責任等語，資為抗辯。
原審維持第一審所為上訴人敗訴之判決，駁回其上訴，係以：上
訴人主張第二次傷害事故，被上訴人訓導主任黃秀森、護士張玉
玲、導師黃三山未立即將上訴人送醫救治，有延誤送醫就診之過
失云云。惟查上訴人於第二次傷害事故當時，仍意識清楚，並能
回答問題，且未有昏迷、腦震盪之明顯症狀，並未符合「台北市
立誠正國中緊急傷病處理要點」所記載之緊急疾病或嚴重傷害，
而須由學校有關人員送醫就診之情形，況護士張玉玲已聯絡上訴
人之母至學校接回上訴人送醫就診，處理方式並無違誤。另參酌
上訴人返家後，亦未及時就醫，而至次日始至國泰醫院就診，益
徵上訴人並未達立即送醫之必要程度。上訴人復未舉證證明黃秀
森、張玉玲、黃三山有延誤上訴人就醫之情形，難認被上訴人有
延誤送醫就診過失。上訴人又主張被上訴人縱容學生在教室玩紙
球，未予以制止，有未盡管理督導之責等語。按學校教師及相關
教育督導人員均有維持上課及下課時之教室秩序及安全，使學校
之教室適於學習；又教室內本非適宜作球類活動之場所，且無論
該球類是否為紙球，為維持教室之秩序及安全均應禁止之，學校
之教師及相關教育督導人員亦應宣導並教育學生作球類活動應在
運動場上而非在教室內，倘未為該項管理監督，尚難謂得免於怠
於執行職務之責任。上訴人確係下課時在教室內遭陳立釩、張承
楷以紙團球擊中頭部，為兩造所不爭執，被上訴人並未能舉證證
明其已對學生為上開之管理督導，對於第二次傷害事故之發生，
確有未盡管理督導之責，而有怠於執行職務之過失。惟按公務員
職務上侵權行為所生之損害賠償請求權，以損害之發生，及公務
員之故意或過失不法侵害人民權利之事實，二者間有相當因果關
係為其成立要件。故上訴人所受傷害須與被上訴人因未盡管理督
導之責，具有因果關係，始能成立。參酌證人陳立釩於關於第二
次傷害事故調查時證述：「我們玩的是報紙纏的球，不是真的球
。」；另證人張承楷證稱：「我玩的是紙球」；證人林俊廷證稱
：「紙球係把報紙用手揉起來，再用透明膠帶包覆」；上訴人之
法定代理人丙○○則陳稱：「九十三年十一月三日當時我不曉得
甲○○頭部有十公分之腫包，到醫院亦未檢查出有腫包，直至同
年十一月下旬始發現」各等語，依一般經驗法則，上訴人之頭部
倘係遭高密度、質地堅硬之紙球或真球所擊中，當不可能於當日
或次日均未現紅腫或外傷，而至同月下旬始發現，堪認陳立釩、
張承楷所證係以紙球打到上訴人屬實，且該紙球應非高密度、質
地堅硬之紙球或真球。另參酌馬偕紀念醫院九十四年七月二日馬
院醫兒字第九四二二四○號函記載：「病患甲○○於九十三年十
一月十一日來院門診並入院檢查，來院時外觀並無外傷，並無直
接證據顯示所述之籃球場撞倒有何關連」；台大醫院九十四年八
月二日校附醫秘字第○九四○○○三七三三號函記載：「根據蕭
君（指上訴人）在本院治療的相關記錄，九十三年十二月一日之
病歷記錄顯示蕭君在左後腦有一約六公分範圍的壓痛處，較頭皮
其他範圍較為腫起及柔軟，臨床上疑似皮下血腫，惟無法判斷為
何種物品所造成。至於蕭君在本院治療期間所表現的下肢症狀及
初期無法行走之表現，經詳細神經學檢查、頭頸部等核磁共振檢
查、感覺誘發電位檢查等，仍無法找到具體之原因說明其症狀及
表現」等情，故上訴人頭部之外傷究竟為何物所造成，尚無法判
斷。上訴人所受系爭傷害，是否確為陳立釩、張承楷所致，已非
無疑，而上訴人復未能舉證以實其說，尚難認定系爭傷害係第二
次傷害事故所致，而與被上訴人未盡管理督導陳立釩、張承楷不
得在教室內玩球之間有因果關係。再第二次傷害事故發生時，訓
導主任黃秀森以送上訴人至保健室為優先，惟曾囑咐學生將該紙
團球收好，事後亦再向學生拿該紙團球，縱然學生事後稱紙團球
已不見，衡諸常情，難認黃秀森之處置有何不當。且紙團球之提
供與上訴人之醫療參考，並無必然關係，縱未提供該紙團球，亦
不致影響醫師之醫治，難逕認其執行職務行有何過失。上訴人主
張被上訴人應負國家損害賠償責任，洵屬無據。從而，上訴人請
求被上訴人給付三百九十六萬三千元本息，非屬正當，不應准許
等詞，為其判斷之基礎。
惟查被上訴人之訓導主任黃秀森親筆繕寫之紀錄（見原證十七號
一審卷(一)第三○四頁）記載：上訴人係遭「不明物體類似高密度
堅硬紙團擊中」；導師黃三山陳述表亦載稱：「體育老師呂主任
說那哪裡是報紙球？硬度根本和壘球沒差別」（見一審卷(一)第三
○五頁，原證十八號）。是上訴人頭部是否遭一般紙球而非高密
度、質地堅硬紙球或真球所擊中，仍非無疑？原審對上開有利於
上訴人之證據，未予斟酌，亦未在判決理由中記明不予採信之意
見，徒以肇事學生陳立釩、張承楷片面之詞，即為不利上訴人之
認定，自有可議。次查證人張玉玲處理第二次傷害事故記述表示
：「凡腦震盪會有昏迷、嗜睡、意識不清、嘔吐等症狀」（一審
卷(一)第二九二頁），而證人黃三山、黃秀森、張玉玲均證稱：上
訴人在第二次事故發生時有嘔吐之情形（見一審卷(二)第八頁、第
九頁、第十一頁、第十二頁）；又第二次事故發生後，上訴人至
馬偕紀念醫院門診就診，該醫院之診斷證明書記載：上訴人有腦
震盪現象（見一審卷(一)第一五頁、原證四號）。台大醫院之診斷
證明書亦記載「因頭部外傷無法行走」及「後枕皮下血臚」（見
一審卷(一)第一四頁）。另台大醫院函覆台灣士林地方法院表示：
「上訴人在左後腦有一約六公分範圍的壓痛處，較頭皮其他範圍
較為腫起及柔軟，臨床上疑似『皮下血臚』」。「上訴人之右側
第６對腦神經麻痺可能為頭部外傷造成，因而引起右眼內斜視及
右眼外展運動障礙；雙眼視力減退係因調視痙攣，可能因頭部外
傷造成」。（見原審卷(一)第二一頁，原證十號）。若上訴人在第
二次傷害事故發生時即有嘔吐、腦震盪之現象，且其於第二次傷
害事故發生前，從未有腦神經痲痺、視力嚴重衰退或斜視之情況
，則第二次傷害事故與上訴人之受傷，難謂無相當因果關係，乃
原審對於第二次傷害事故後，上訴人接受醫療之具體情形，未詳
加調查斟酌，遽認上訴人之受傷並非第二次傷害事故所致，殊嫌
速斷。上訴意旨，指摘原判決不當，求予廢棄，非無理由。
據上論結，本件上訴為有理由。依民事訴訟法第四百七十七條第
一項、第四百七十八條第二項，判決如主文。
中    華    民    國  九十八  年    一    月   十五   日
                      最高法院民事第一庭
                          審判長法官  蕭  亨  國
                                法官  葉  勝  利
                                法官  高  孟  焄
                                法官  鄭  玉  山
                                法官  袁  靜  文
      本件正本證明與原本無異
                                      書  記  官
中    華    民    國  九十八  年    二    月    六    日
                                                    Ｑ


司法院資訊處製作；財團法人民間司法改革基金會備份。
